【裁判字號】    92,聲判,50
【裁判日期】    921006
【裁判案由】    聲請交付審判
【裁判全文】
臺灣板橋地方法院刑事裁定                        九十二年度聲判字第五０號
    聲請人  丁○○
    被  告  甲○○
            乙○○
            丙○○
右列聲請人因被告等詐欺等案件，不服臺灣高等法院檢察署九十二年度上聲議字第一
三八一號駁回再議之處分（原不起訴處分案號：臺灣板橋地方法院檢察署九十一年度
偵字第一七八八號、第一一九八三號），聲請交付審判，本院裁定如左：
    主    文
聲請駁回。
    理    由
一、本件聲請意旨如附件聲請書所載。
二、按告訴人不服上級法院檢察署檢察長或檢察總長認再議為無理由而駁回之處分者
    ，得於接受處分書後十日內委任律師提出理由狀，向該管第一審法院聲請交付審
    判。法院認為交付審判之聲請不合法或無理由者，應駁回之。刑事訴訟法第二百
    五十八條之一、第二百五十八條之三第二項前段，分別定有明文。
三、經查本件聲請人丁○○告訴被告乙○○、甲○○、丙○○等人共同涉犯刑法第三
    百三十九條第一項之詐欺取財罪嫌，及被告乙○○另涉犯同法第三百三十五條之
    侵占罪嫌等案件，前經臺灣板橋地方法院檢察署檢察官偵查後認犯罪嫌疑不足，
    於九十二年二月二十一日以九十一年度偵字第一七八八號、第一一九八三號處分
    不起訴。聲請人不服聲請再議，經臺灣高等法院檢察署檢察長於九十二年三月三
    十一日以九十二年度上聲議字第一三八一號駁回其再議之聲請，此經本院依職權
    調取前揭偵查卷證核閱無誤。聲請人於同年四月二十四日委任施習盛律師聲請交
    付審判，核與上開聲請程序之規定相符，合先敘明。
四、次查本件被告甲○○所為者，僅係單純介紹被告乙○○、債務人蔡許月鶴與聲請
    人認識，至於其後被告乙○○及聲請人如何與債務人蔡許月鶴達成借款之合意，
    及蔡許月鶴如何提供系爭房地供作擔保設定最高限額抵押權等重要事項並未參與
    。而被告甲○○所收取之佣金係蔡許月鶴支付，此為被告乙○○與聲請人所不爭
    執，復經證人即承辦代書李旻達證述屬實（見臺灣板橋地方法院九十年度他字第
    二五九四號卷第四十七頁、九十一年度偵字第一七八八號卷第九頁背面），聲請
    人亦表示被告甲○○並未強迫收取佣金（見上開第一七八八號卷第九頁背面）。
    換言之，被告甲○○僅單純係債務人蔡許月鶴向聲請人借款之介紹人而已。聲請
    人雖謂被告甲○○共犯詐欺取財罪嫌云云，卻未指明甲○○究竟詐欺聲請人何項
    財物，究係當初借款之八百五十萬元？抑或指其後變更聲請人抵押權順位，致聲
    請人受損失？如係前者，聲請人係在自由意志下借款給蔡許月鶴，而蔡許月鶴亦
    確實在八十六年十一月二十七日提供系爭房地設定第二順位之本金最高限額抵押
    權新臺幣（下同）二千萬元給聲請人（第一順位設定給臺灣中小企業銀行），有
    台北市土地登記謄本附卷可稽，就此被告甲○○何來詐欺聲請人之可言。若指後
    者，被告甲○○根本未參與其後債務人蔡許月鶴再向同案被告丙○○借款乙事，
    則被告甲○○更無詐欺聲請人可言。聲請人在無任何積極證據之下，率指被告甲○○共同涉犯詐欺取財罪嫌，洵屬無據。
五、又查：
１、聲請人與被告乙○○係經由被告甲○○之介紹借款給蔡許月鶴，聲請人出借八百
    五十萬元，被告乙○○原出借二百五十萬元（後有增加），聲請人出借款項部分
    有其所提由蔡許月鶴書立之代清償確認書影本一紙附卷可稽。並由蔡許月鶴提供
    其所有坐落臺北市○○段○○段二三０地號土地，持分一萬分之一九一五，及地
    上建物第二０七五、二０七六、二０七七號（門牌號碼臺北市○○路一號一至二
    樓、及一號二樓之一）設定第二順位本金最高限額抵押權二千萬元給聲請人供擔
    保。聲請人及被告乙○○對上開借款金額並無爭執。被告乙○○在出資借款給蔡
    許月鶴之情形下，竟未要求以其名義設定最高限額抵押權，反同意由聲請人一人
    登記為最高限額抵押權人，要難認被告乙○○有何於借款之初即與被告甲○○有
    何共同詐欺聲請人之不法意圖。
２、嗣蔡許月鶴因無法償還上開借款，經聲請人與被告乙○○向法院聲請查封拍賣抵
    押房地，於強制執行程序中，蔡許月鶴再向被告丙○○借款一千五百萬元之事實
    ，業經被告丙○○於偵查中供述明確稱：聲請人及乙○○於八十七年十一月三日
    前之某日，至伊公司（設籍地）找伊，說還需要錢借給蔡許月鶴，說要錢去塗銷
    法院查封，要借一千五百萬元，匯款共匯一千四百萬元，另一百萬元係現金，錢
    匯到蔡許月鶴名下。當時說要伊與他們二人共同借款給蔡太太，但伊說要考慮看
    看，沒有馬上同意，伊子認為加入借款風險太高，後來決定若要借的話，伊要做
    第二順位，否則不借，他們二人同意，當時蔡許月鶴之房地已遭法院查封，所以
    伊先匯五百五十萬元讓她去塗銷，因當時尚未設定第二順位抵押權給伊，所以伊
    要求蔡許月鶴開本票，再由聲請人及乙○○背書，第二筆匯款是第二順位抵押權
    設定好後，伊才匯給蔡許月鶴，伊不清楚蔡許月鶴如何與他們二人約定的，但乙○○說第一筆匯款是還法院查封的錢，第二筆匯款他們說要拿回先前部分借款，
    要伊將匯款時間跟他們說等語（見前開第二五九四號他字卷第七十三頁背面至第
    七十四頁、偵字第一七八八號卷第二十二頁）。又被告丙○○先後於八十七年十
    一月三日及十二月十五日自板信商業銀行民族分行匯款五百五十萬元及八百五十
    萬元給蔡許月鶴之事實，並有該銀行匯出匯款申請書影本二紙在卷可查（見上開
    第二五九四號他字卷第七十六頁）。本案被告丙○○出借一千五百萬元給蔡許月
    鶴，已成為個人借款人中之最大債權人，其要求設定第二順位最高限額抵押權供
    債權之擔保，及在完成抵押權設定前，要求債務人蔡許月鶴開立本票，並由原第
    二順位抵押權人即聲請人背書，應純係出於保障其債權之方法，尚難認其所為有
    何違法之處。
３、證人即代書陳旻達於偵查中結證明確稱：八十六年間蔡許月鶴在世時與聲請人、
    乙○○談設定第二順位抵押權，用臺北市○○路一、二號房地設定抵押，當時協
    調以聲請人為抵押權人，後來蔡無法還錢，聲請人及乙○○有向法院聲請拍賣蔡
    的房子，待鑑價完成後，又與蔡達成協議，叫伊聲請撤銷拍賣，協議由乙○○之
    兄（丙○○）加入，聲請人順位往後挪，第二順位設定給丙○○之子許英明，聲
    請人抵押權降為第三順位，同時將第三順位設定給聲請人之妻黃謹，及乙○○之
    妻沈瑞芬‧‧‧伊記得聲請人要將第二順位改第三順位時，伊覺得很奇怪，站在
    專業立場曾向聲請人說要他考慮清楚，聲請人回伊說已與乙○○講好，伊便按照
    他們意思辦理設定登記等語（見前開第二五九四號他字卷第四十六頁背面至第四
    十七頁）。此亦為聲請人不爭執（見前開第二五九四號他字卷第四十七頁背面）
    。顯見關於調整聲請人之最高限額抵押權之順位，應係聲請人與被告乙○○、丙○○、債務人蔡許月鶴協商之結果，應認聲請人之意思表示係出於自願。
４、又聲請人雖謂：被告丙○○匯一千三百五十萬元入蔡許月鶴帳戶，繼由被告乙○○將款全數領走，侵占入己，乙○○與丙○○兄弟二人就匯款時間與過程均對聲
    請人隱瞞云云。然被告丙○○借款給蔡許月鶴，原屬丙○○與蔡許月鶴間之債權
    債務關係，聲請人既非該筆借款債務之當事人，被告丙○○自無將匯款之金額告
    知聲請人之義務。且蔡許月鶴向丙○○借款之際，其房地已遭查封進行拍賣程序
    ，若未取得款項，如何撤銷查封拍賣，又如何進行其後之抵押權順位變更登記。
    再者聲請人雖謂丙○○匯給蔡許月鶴之款項，蔡許月鶴僅取得三百三十五萬元，
    其餘遭被告乙○○侵占云云。然聲請人所舉出者係面額三百三十五萬元、票載日
    期八十七年十一月十七日之臺灣銀行本票，及蔡許月鶴以之支付與大鵬國際旅行
    社股份有限公司和解應付款之和解書（見前開第一七八八號偵查卷第四十二頁至
    第四十三頁），對照前開被告丙○○之匯款時間，蔡許月鶴支付三百三十五萬元
    給大鵬國際旅行社時，固在丙○○匯第一筆款五百五十萬元之後，但卻在丙○○
    匯第二筆款八百五十萬元之前，縱蔡許月鶴支付大鵬國際旅行社之三百三十五萬
    元係出自丙○○所匯給之五百五十萬元，僅憑上開證據亦不足以證明第一筆匯款
    之其餘二百萬元及其後第二筆匯款之八百五十萬元係被告乙○○侵吞，而告訴狀
    亦僅使用「可能」字眼，既無積極證據證明，自不能以推測之詞入人於罪。再者
    丙○○將借款匯給蔡許月鶴後，蔡許月鶴如何處理該筆借款，應係蔡許月鶴之權
    利，聲請人原無從置喙，縱如聲請人所言，被告乙○○有提領蔡許月鶴帳戶內款
    項，聲請人亦非直接被害人，其以此告訴被告乙○○詐欺取財及侵占，顯屬無據
    。
５、再聲請人所舉證人蔡建華於偵查中證稱：伊記得聲請人在九月中旬帶伊去永和保
    平路朋友家一樓門口，伊與聲請人及四、五個聲請人的朋友都有聽到乙○○說蔡
    許月鶴匯款四百萬元給他，乙○○有承認這筆帳云云（見前開第二五九四號他字
    卷第五十六頁背面）。被告乙○○於偵查中亦供陳：因蔡許月鶴欠伊錢，伊南部
    工程需要工錢，所以向蔡許月鶴要四百萬元等語（見前開第二五九四號他字卷第
    七十五頁）。被告乙○○向債務人蔡許月鶴索討欠款四百萬元固係屬實，然乙○○係蔡許月鶴之債權人之一，索討欠款原係債權人本有之權利，自難認被告乙○○向債務人蔡許月鶴索取欠款係侵占聲請人之「財物」。而被告乙○○嗣於九十
    年十一月三十日亦與聲請人達成協議，將四百萬元中之一百七十萬元給付聲請人
    ，有協議書一紙及支票二紙、本票一紙在卷足憑（見前開第二五九四號他字卷第
    八十八頁至第八十九頁）。
六、按民事債務當事人間，若有未依債務本旨履行給付之情形，在一般社會經驗而言
    ，原因非一，其或因不可歸責之事由致無法給付，或因合法得對他造主張抗辯而
    拒絕給付，或因事後財力陷於窘境一時無力付款，甚至債之關係成立後，始行惡
    意遲延給付等等，皆有可能，非必皆出於自始無意給付之詐欺犯罪一端。亦不能
    僅以被告事後有債務不履行之情形，為達以刑逼民之目的，置刑法詐欺罪之主、
    客觀構成要件於不顧，即逕行推斷被告之不履行該當詐欺。故在別無積極證據之
    情形下，自難僅以被告事後有債務不履行之情事，即「推定」被告自始有不法所
    有之意圖而施用詐術。本案被告甲○○僅係最初蔡許月鶴向聲請人及被告乙○○
    借款之介紹人，聲請人告訴其詐欺取財，卻未具體舉出被告甲○○如何詐欺聲請
    人財物之積極事證。而被告丙○○係其後出借款項給蔡許月鶴之人，本案僅有被
    告丙○○出借一千五百萬元給蔡許月鶴之事證，卻未見其有何向聲請人詐欺取財
    之積極證據。再被告乙○○係最初與聲請人一起出錢借款給蔡許月鶴之人，乙○○其後雖有向蔡許月鶴索討四百萬元欠款之事實，要屬其行使債權之正當行為。
    縱如聲請人所言當初邀丙○○出錢借款給蔡許月鶴時，有約定由聲請人及乙○○
    從中各抽回三百萬元乙節屬實，若乙○○背於約定，未向蔡許月女取三百萬元交
    付聲請人，亦屬乙○○民事違約問題，尚難認乙○○有何向聲請人詐欺取財或侵
    占聲請人款項之行為。再本案並無積極證據證明被告乙○○在丙○○將一千四百
    萬元匯入蔡許月鶴帳戶後，乙○○有將之侵吞之事實，且此款項非屬聲請人所有
    ，其告訴被告乙○○侵占，亦屬無據。末查聲請人主張係遭被告乙○○與丙○○
    詐騙才同意將抵押權改為第三順位云云，然查丙○○在出借一千五百萬元給蔡許
    月女後，本有權利要求債務人提供擔保，且抵押權順位之改變，原本即係丙○○
    同意出借款項之條件之一，聲請人自不能因後來債務人無清償資力，聲請人之抵
    押權係第三順位，無法從供擔保之不動產獲得清償，遂迴溯認被告等人初始即有
    詐欺之意圖。再抵押權順位之改變，應屬未來債權能否獲得清償之利益，聲請人
    於偵查中主張被告等人係「詐欺取財」，於本件聲請交付審判案件中，改主張係
    「詐欺得利」，亦不足以治癒其先前告訴之瑕疵。
九、綜上所述，原偵查、再議機關依偵查所得證據，認聲請人與被告等人間之糾葛，
    純屬民事紛爭，應尋民事程序解決，被告等三人之犯罪嫌疑不足，而先後為不起
    訴處分及再議駁回處分，核無不合。聲請人猶指陳詞，指摘不起訴及駁回再議等
    處分為不當，聲請交付審判，非有理由，應予駁回。
據上論結，應依刑事訴訟法第二百五十八條之三第二項前段，裁定如主文。
中      華      民      國      九 十 二    年     十     月     六     日
                                        臺灣板橋地方法院刑事第十一庭
                                            審判長法  官  許仕楓
                                                  法  官  陳明偉
                                                  法  官  談  虎
右正本證明與原本無異。
本件裁定不得抗告。
                                                  書記官  陳君偉
中      華      民      國      九 十 二    年     十     月     六     日


司法院資訊處製作；財團法人民間司法改革基金會備份。
